臺灣苗栗地方法院刑事判決　　　　　　　 100年度易字第16號
公　訴　人　臺灣苗栗地方法院檢察署檢察官
被　　　告　黃仁和
上列被告因妨害名譽案件，經檢察官提起公訴（99年度偵字第55
20號），本院判決如下：
    主  文
黃仁和犯誹謗罪，處拘役伍拾日，如易科罰金，以新臺幣壹仟元
折算壹日。
    事  實
一、黃仁和未曾瞭解吳國光所掌管之苗栗縣苗栗市青苗里土地公
    廟之帳目，竟基於妨害名譽之犯意，意圖散佈於眾，於民國
    99年5 月24日上午11時30分許，在黃進富位於苗栗市青苗里
    22鄰中苗商場18號住處前，對李桂源、陳火炎、黃進富及黃
    曾蘭指稱吳國光侵占土地公廟之金錢等語，以此方式指摘足
    以毀損吳國光名譽之事。
二、案經吳國光訴請臺灣苗栗地方法院檢察署檢察官偵查起訴。
    理  由
一、本件被告黃仁和對於下列供述證據、非供述證據的證據能力
    均不爭執，且無違法取得或顯不可信之情形，本院自得將之
    採為認定本件犯罪事實存否之證據，附此敘明。
二、訊據被告黃仁和否認有誹謗之犯行，辯稱：「確實沒有說告
    訴人侵占土地公的錢，如果我有講這句話，我會遭到天打雷
    劈。我們純聊天而已，陳火炎是後面才來的，他談起做布袋
    戲的事情，我說做兩棚，有人說做3 棚，有人說做1 棚，陳
    火炎就跳起來了罵我三字經，我都沒有講話。吳國光曾向伊
    說布袋戲做完後還剩下5 萬多元，再做兩次戲都沒有問題。
    」等語。
三、惟查：
  (一)證人陳火炎證稱（參99年度選他字第75號卷第13至14頁，審
    卷100年3月8日審判筆錄第2至9頁）：
  1.伊在中苗市場賣豬肉，黃仁和是伊的鄰居，伊與黃仁和無金
    錢糾紛或恩怨。伊於99年5 月24日接近中午時分，與李桂源
    、黃曾蘭、黃進富，在黃進富位於苗栗市青苗里22鄰中苗商
    場18號住處前聊天。黃仁和端1 碗麵走過來，以客語說吳國
    光A （即貪污、侵占）土地公廟的錢，是有關作戲的錢。
  2.伊當時有向黃仁和回話稱吳國光不會這樣，如果他願意的話
    ，願意帶他去找吳國光，有登記簿可以看等語。黃進富則稱
    吳國光不會這樣，叫黃仁和不要亂說等語。當時傅道民、黃
    建財均未在場，傅道民是鄰居，黃建財是黃仁和的兒子，伊
    都認識。後來黃仁和離開，伊們聊完天就離開了。據伊所知
    ，黃進富有將上情告知吳國光，吳國光打電話叫伊過去問是
    否有此事，伊說有此回事。
  3.伊曾經擔任過苗栗市青苗里土地公廟的爐主，是前1 屆即99
    年的爐主，每屆爐主的任期是農曆8 月2 日至隔年農曆8 月
    2 日，以擲茭方式決定爐主是誰。爐主都將土地公廟的錢交
    給吳國光管理，因為伊在做生意，廟有金牌和錢，如果金牌
    丟了要賠。吳國光自從擔任里長後即保管土地公廟的財產，
    吳國光擔任兩屆里長共8 年，這屆及上屆里長吳國光都沒有
    選上，但廟產還是吳國光保管。伊卸任爐主，有查看廟產的
    帳簿，當爐主的人均有看過廟產帳簿並簽名。爐主係在農曆
    8 月2 日移交，當天晚上信徒等吃完飯後，吳國光有將相關
    的帳目張貼在餐廳外面，亦有貼在土地公廟的牆上，約貼到
    沒有人看時即收起來，每年都有公告。
  4.黃仁和曾說家庭事業不順利，跟伊說土地公廟要做戲才會平
    安，黃仁和是發起人出1 萬元，吳國光亦出1 萬元。但2 萬
    元不夠，因土地公廟從來未做戲，依一般老百姓的觀念，一
    做就要做3 年，不夠的錢就用樂捐的方式。後來第1 年做兩
    棚戲，第2 年沒有做，第3 年做1 棚戲。
  (二)證人黃進富證稱伊於99年5 月24日接近中午時分，與李桂源
    、陳火炎、伊太太黃曾蘭，在伊住處前聊天。黃仁和端1碗
    麵走過來，以客語說土地公廟的錢被吳國光吃掉。伊之後隨
    即到吳國光的店裡，跟吳國光講黃欽和（黃仁和的舊名）說
    吳國光吃土地公廟的錢，伊講完後就回家吃飯。伊知道農曆
    8 月2 日土地公生日，在土地公廟有貼紅紙，但伊不知道內
    容寫什麼。伊與黃仁和係鄰居，未曾與黃仁和有金錢糾紛或
    恩怨等語（參99年度選他字第75號卷第13至14頁，審卷100
    年3月8日審判筆錄第2至9 頁）。
  (三)證人黃曾蘭證稱伊於99年5 月下旬某日，與李桂源、陳火炎
    、伊先生黃進富，在住處門口聊天，黃仁和亦過來聊天，有
    說吳國光吃土地公廟的錢等語（參99年度選他字第75號卷第
    16頁）。
  (四)證人即告訴人吳國光證稱（參99年度選他字第75號卷第13頁
    ，審卷100 年2 月22日審判筆錄第2 至9 頁）：
  1.苗栗市青苗里土地公廟，從92年開始從來沒有人理土地公廟
    的事情。當時伊係青苗里的里長，前任爐主請伊來管理土地
    公廟的事務，當時伊均將裡面的金錢項目都記載的清清楚楚
    。土地公廟沒有設任何職務，廟有爐主，爐主很信任伊，都
    把廟的錢和帳冊交給伊保管。土地公廟的錢沒有放在帳戶內
    ，因有利息的問題很麻煩，現金、金牌都是裝在1 個袋子裡
    ，由伊保管。伊有做帳，做完帳後要交接給下一任爐主，所
    有爐主都要看過才可以簽字，否則爐主不敢簽。目前現金約
    7 萬元，還有4 面金牌。這些錢的來源，是一位何太太轉交
    4 萬元，似乎是土地公廟開路剩下來的錢，其餘都是每年辦
    土地公生日，一年春秋兩季結餘的錢，伊們收信徒250 元吃
    飯的錢，扣除買香等基本開銷剩下的。
  2.土地公廟每年農曆8 月2 日土地公生日後，都會先將帳目公
    告在吃飯餐廳的牌子前，之後也會張貼在土地公廟的前面柱
    子上。伊於92年以後每年均有公告帳目1 次。99年農曆8月2
    日前1 任爐主是陳火炎，當日後下一任即現任爐主是謝真雄
    ，卸任爐主陳火炎有簽名。土地公廟以前沒有演戲過，是黃
    仁和有1 年說運氣不好要消災，須請人演戲。伊說演戲可以
    ，要請戲班。黃仁和說沒有那麼多錢，伊則表示黃仁和有多
    少錢就捐多少錢，黃仁和捐多少錢，伊即捐多少錢，不足的
    部分則向外募款。後來請掌中戲團演戲，花費約2 萬元，演
    戲的錢係土地公廟的公款中支出的。
  3.黃進富於99年5 月24日上午11時許，來伊的競選服務處說剛
    剛黃欽和講伊貪污土地公廟的錢，陳火炎還告訴黃仁和不要
    這樣冤枉，如果要查帳，可以帶黃仁和去查。伊聽完之後，
    打電話請陳火炎過來，陳火炎說確實黃仁和有說上述的話。
    伊於當日下午1 時許，就到苗栗地方法院檢察署按鈴申告。
  (五)是徵諸證人陳火炎、黃進富、黃曾蘭、吳國光的上述證詞，
    可知其等4 人證述的情節相符，其等的證詞堪信為真實。再
    參酌被告黃仁和陳稱：「我們純聊天而已，陳火炎是後面才
    來的，他談起做布袋戲的事情，我說做兩棚，有人說做3 棚
    ，有人說做1 棚，陳火炎就跳起來了罵我三字經。吳國光曾
    向伊說布袋戲做完後還剩下5 萬多元，再做兩次戲都沒有問
    題。」等語（參審卷100 年1 月26日準備程序第2 頁、100
    年2 月22日審判筆錄第9 頁），可知證人陳火炎、黃進富、
    黃曾蘭、李桂源等4 人，於99年5 月24日上午11時30分許，
    在苗栗市青苗里22鄰中苗商場18號之黃進富住處前聊天時，
    被告黃仁和端1 碗麵亦加入渠等4 人聊天之行列。其間，被
    告黃仁和與證人陳火炎等人，就青苗里土地公廟請戲班演戲
    是1 棚、2 棚或3 棚乙節有所爭執，被告黃仁和並稱吳國光
    侵占土地公廟之金錢等語，證人陳火炎聽聞後表示吳國光不
    會這樣，可以去查帳等語。證人黃進富立即向告訴人吳國光
    告知此情，告訴人吳國光則以電話請證人陳火炎前來查證，
    經證人陳火炎告以確有其事後，吳國光立即至臺灣苗栗地方
    法院檢察署按鈴申告等事實。
  (六)至證人傅道民證稱99年5 月24日上午11時30分許，伊在走廊
    上挑菜，距離黃仁和、黃進富等人約10公尺。伊聽到黃進富
    先提起做戲的事，黃仁和即答腔，後來有人說做兩天，有人
    說做1 天，有人說做3 天，他們在講很嚴重的事情。伊沒有
    聽到黃仁和說吳國光A 廟產，亦沒有人提到錢的事情。當時
    伊沒有走過去，黃仁和住伊隔壁，離黃進富住處較近約8 公
    尺，黃仁和的兒子在看報紙，有站起來探頭聽，但沒有走過
    去相勸。伊的印象中黃仁和與黃進富、陳火炎等人，除了上
    述日期因做戲的事情吵得較大聲以外，未曾看過彼此為其他
    事情吵過等語（參審卷100 年3 月8 日審判筆錄第9 至14頁
    ）。證人即被告黃仁和之子黃建財證稱：99年5 月24日當天
    ，伊父親黃仁和與黃進富、賣豬肉的陳火炎等人，因土地公
    廟做戲的事情，吵得很大聲，一人講兩棚戲，一人講3 棚戲
    ，互不相信對方講的話，但伊沒有聽到有人講A 土地公廟的
    錢。當時伊在門口看報紙，有探頭出來看，沒有到爭執處所
    ，傅道民在他家門口等語（參審卷100 年3 月22日審判筆錄
    第2 至6 頁）。雖證人傅道民、黃建財2 人均證稱未聽到黃
    仁和於上述時地，有指稱吳國光侵占土地公廟的錢等語。但
    查：
  1.證人黃進富、陳火炎、黃曾蘭等人均證稱黃仁和於前述時地
    指稱吳國光侵占土地公廟之金錢等語，且互核相符等情，已
    如前述。
  2.證人傅道民證稱當時伊在距離黃仁和、黃進富等人爭執處約
    10公尺的住處門口挑菜等語，復證稱：「（問：現場的人講
    作戲的事情之前，他們有講什麼你知道嗎？）那時候沒有吵
    起來我聽不到、、」（參審卷100 年3 月8 日審判筆錄第11
    頁）。由此可知，證人傅道民當時在挑菜並未全程聽聞黃仁
    和與黃進富、陳火炎等人對話的內容。再者，事不關己，證
    人傅道民復未到場參與討論，則其雖證稱未聽見被告黃仁和
    有說吳國光A 土地公廟的錢等語，但不能因此而認被告黃仁
    和未說出上述話語。
  3.證人黃建財於上述時日，係在距離黃仁和、黃進富等人爭執
    現場約8 公尺的住處門口看報紙，雖有探頭觀看，但未到場
    參與討論。再查，證人黃建財復證稱一般伊不會去管老人家
    的事情等語（參參審卷100 年3 月22日審判筆錄第5 頁），
    足見其當時係專心於看報紙，對於被告黃仁和與證人黃進富
    等老人家所爭執討論的事情並不關心，衡諸常情，自不會對
    被告黃仁和與證人黃進富等人談話的內容完全記住。又參酌
    被告黃仁和、證人黃建財係父子，證人黃建財的證詞，本會
    較為偏袒被告黃仁和，是其上述證詞，僅能證明其未聽聞被
    告黃仁和說吳國光A 土地公廟的錢，然不能據此而認被告黃
    仁和未說此話語。
  4.復觀諸被告黃仁和與證人黃進富、陳火炎等人，既然為先前
    土地公廟請戲班演戲，究為1 棚、2 棚或3 棚而起爭執。而
    徵諸常情，戲班演戲需要金錢支出，爭執演幾棚戲的重點，
    厥為收入若干金錢，支出若干金錢，是否有結餘若干金錢等
    爭議。又參酌證人陳火炎、吳國光等證詞，可知證人吳國光
    代各屆爐主保管前述土地公廟的現金、金牌等廟產業已多年
    ，被告黃仁和復陳稱吳國光告訴伊布袋戲做完後還剩下5 萬
    多元，再做兩次戲都沒有問題等語。由此益見被告黃仁和對
    於告訴人吳國光保管土地公廟產及演戲後結餘之金錢為何，
    多所質疑，復於上述時地與證人黃進富、陳火炎等人就演幾
    棚戲當面爭執不下，其脫口說出吳國光Ａ即侵占、貪污土地
    公廟的錢，應為事發的經過，實可認定。被告黃仁和辯稱上
    情，應為避重就輕之詞，不足採信。
  (七)按「以善意發表言論，而有左列情形之一者，不罰：…三、
    對可受公評之事，而為適當之評論者」，刑法第311 條第3
    款定有明文。次按司法院大法官會議釋字第509 號解釋文：
    「言論自由為人民之基本權利，憲法第11條有明文保障，國
    家應給予最大限度之維護，俾其實現自我、溝通意見、追求
    真理及監督各種政治或社會活動之功能得以發揮。惟為兼顧
    對個人名譽、隱私及公共利益之保護，法律尚非不得對言論
    自由依其傳播方式為合理之限制。刑法第310 條第1 項及第
    2 項誹謗罪即係保護個人法益而設，為防止妨礙他人之自由
    權利所必要，符合憲法第23條規定之意旨。至刑法同條第3
    項前段以對誹謗之事，能證明其為真實者不罰，係針對言論
    內容與事實相符者之保障，並藉以限定刑罰權之範圍，非謂
    指摘或傳述誹謗事項之行為人，必須自行證明其言論內容確
    屬真實，始能免於刑責。惟行為人雖不能證明言論內容為真
    實，但依其所提證據資料，認為行為人有相當理由確信其為
    真實者，即不能以誹謗之刑責相繩，亦不得以此項規定而免
    除檢察官或自訴人於訴訟程序中，依法應負行為人故意毀損
    他人名譽之舉證責任，或法院發現其為真實之義務。就此而
    言，刑法第310 條第3 項與憲法保障言論自由之旨趣並無牴
    觸」。推其對於刑法第310 條第3 項解釋意旨，僅在減輕被
    告證明其言論（即指摘或傳述誹謗事項）為真實之舉證責任
    ，惟被告仍須提出「證據資料」，證明有理由確信所為言論
    （即指摘或傳述誹謗事項）為真實，否則仍有可能構成誹謗
    罪刑責。而「證據資料」係言論（指摘或傳述誹謗事項）之
    依據，此所指「證據資料」應係真正，或雖非真正，但其提
    出並非因惡意或重大輕率前提下，有相當理由確信其為真正
    者而言。申言之，行為人就其發表之言論所憑之證據資料，
    雖非真正，但其提出過程並非因惡意或重大輕率，而有相當
    理由確信其為真正，且應就所提出之證據資料，說明依何理
    由確信所發表言論之內容為真實，始可免除誹謗罪責；若行
    為人就其發表之言論所憑之證據資料原非真正，而其提出過
    程有惡意或重大輕率情形，且查與事實不符，只憑主觀判斷
    而杜撰或誇大事實，公然以貶抑言詞散布謠言、傳播虛構具
    體事實為不實陳述，而達於誹謗他人名譽之程度，自非不得
    律以誹謗罪責（最高法院94年度臺上字第5247號判決參照）
    。
  (八)經查，被告黃仁和提出台明園掌中劇團收據1 張（參審卷被
    告100 年1 月19日刑事答辯狀證物1 ），表示青苗里土地公
    廟於94年11月15日、16日2 天有演兩台布袋戲，經費兩萬元
    ，係伊交付劇團，買受人記載伊之原姓名黃欽和。其復陳稱
    吳國光曾向伊說布袋戲做完後還剩下5 萬多元，再做兩次戲
    都沒有問題等語（參審卷100 年2 月22日審判筆錄第9 頁）
    。復查，被告黃仁和於上述時地，當著證人黃進富、陳火炎
    、黃曾蘭等人之面，指稱吳國光侵占土地公廟之金錢等語，
    已如前述。而吳國光侵占土地公廟之金錢等話語，一般聽聞
    之人，客觀上已產生吳國光有侵占土地公廟之金錢的想像，
    自足以減損吳國光在社會之評價而損其名譽。再查，證人陳
    火炎證稱伊曾擔任青苗里土地公廟的爐主，於99年農曆8 月
    2 日卸任，土地公廟的錢爐主都交給吳國光管理。吳國光自
    擔任里長後，即保管土地公廟的財產。伊及歷屆卸任爐主，
    均有查看廟產的帳簿並簽名。爐主係在農曆8 月2 日移交，
    當天晚上信徒等吃完飯後，吳國光有將相關的帳目張貼在餐
    廳外面及土地公廟的牆上公告。黃仁和曾說家庭事業不順利
    ，跟伊說土地公廟要做戲才會平安，黃仁和是發起人出1 萬
    元，吳國光亦出1 萬元，但2 萬元不夠，因土地公廟從來未
    做戲，依一般老百姓的觀念，一做就要做3 年，不夠的錢就
    用樂捐的方式。後來第1 年做兩棚戲，第2 年沒有做，第3
    年做1 棚戲等語，已如前述【參理由欄三、(一)3.、4.】。證
    人即告訴人吳國光證稱伊自92年擔任青苗里之里長後，前任
    爐主請伊來管理土地公廟的事務，當時伊均將裡面的金錢項
    目都記載的清清楚楚。土地公廟沒有設任何職務，廟有爐主
    ，爐主很信任伊，都把廟的錢和帳冊交給伊保管。伊有做帳
    ，做完帳後要交接給下一任爐主，所有爐主都要看過後簽字
    。土地公廟每年農曆8 月2 日土地公生日後，伊先將帳目公
    告在吃飯餐廳的牌子前，之後也會公告張貼在土地公廟的前
    面柱子上，每年均有公告帳目1 次。土地公廟以前沒有演戲
    過，是黃仁和有1 年說運氣不好要消災，須請人演戲。伊說
    演戲可以，要請戲班，黃仁和說沒有那麼多錢，伊則表示黃
    仁和有多少錢就捐多少錢，黃仁和捐多少錢，伊即捐多少錢
    ，不足的部分則向外募款等語【參理由欄三、(四)1.、2.】。
    復徵諸卷附的青苗里土地公廟酬神演戲收入支出明細、捐款
    簿、購買物品收據、包車票收據、帳冊、裝現金、金牌之包
    裝袋照片（附於審卷100 年3 月8 日審判筆錄之後、100 年
    2 月22日審判筆錄之後）所示，可知土地公廟的上述帳冊、
    收入支出明細，均有值年爐主的簽字。由此足見，告訴人吳
    國光保管土地公廟現金、金牌等財產，均經值年爐主簽字確
    認，且均於每年公告1 次供信徒閱覽、核對，並無侵吞土地
    公廟金錢之可言。而被告黃仁和竟以上述掌中劇團收據，及
    自稱吳國光曾向伊說布袋戲做完後還剩下5 萬多元，再做兩
    次戲都沒有問題等語，而在上述時地指摘吳國光侵占土地公
    廟金錢，顯減損吳國光在社會之評價並損及其名譽，足見被
    告已具備實質惡意無訛。被告黃仁和之前述言詞，亦難認係
    為可受公評之事而為適當之評論，自不具阻卻違法事由。
  (九)被告率爾指摘足以詆毀告訴人吳國光名譽之事，有誹謗故意
    甚明，是本案事證明確，被告犯行堪以認定，應依法論科。
六、核被告黃仁和所為，係犯刑法第310 條第1 項之誹謗罪。爰
    審酌被告無前科紀錄，此有臺灣高等法院被告前案紀錄表1
    份在卷可佐，足見其素行尚佳。但斟酌被告對告訴人吳國光
    之誹謗行為，業已對告訴人之名譽造成損害，實不可取。再
    考量被告犯後否認犯行，且迄今尚未與告訴人達成和解，及
    被告犯罪之動機、目的、手段等一切情狀，量處如主文所示
    之刑，並諭知易科罰金之折算標準，以資懲儆。至檢察官具
    體求處有期徒刑2 月，茲因被告素行尚佳，且犯罪手段尚非
    惡劣，因認檢察官的求刑稍嫌過重，略予調減，附此敘明。
據上論斷，依刑事訟訴法第299 條第1 項前段，刑法第310 條第
1 項、第41條第1 項前段，刑法施行法第1 條之1 ，判決如主文
。
本案經檢察官林文中到庭執行職務。
中    華    民    國   100    年    4     月    12    日
                  刑事第一庭  法  官  呂曾達
以上正本證明與原本無異。
如不服本判決，應於收受送達後10日內向本院提出上訴書狀（應
敘述具體理由並附繕本）。上訴書狀如未敘述理由，應於上訴期
間屆滿後20日內補提理由書於本院。
                              書記官  劉容辰
中    華    民    國   100    年    4     月    12    日
附錄本案論罪科刑法條：
中華民國刑法第310條第1項
（誹謗罪）
意圖散布於眾，而指摘或傳述足以毀損他人名譽之事者，為誹謗
罪，處 1 年以下有期徒刑、拘役或 5 百元以下罰金。